【裁判字號】    98,國,3
【裁判日期】    981112
【裁判案由】    國家賠償
【裁判全文】
臺灣苗栗地方法院民事判決                 98年度國字第3號
原      告  己○○
            丁○○
兼上列二人
共同法定代
理人        戊○○
上列三人共
同訴訟代理
人          龔正文律師
複代理人    乙○○    住台中市.
被      告  苗栗縣政府
                      設苗栗市.
法定代理人  丙○○    住同上
訴訟代理人  周敬恆律師
複代理人    甲○○    住苗栗市.
上列當事人間請求國家賠償事件，本院於98年10月29日言詞辯論
終結，判決如下：
    主      文
原告之訴及假執行之聲請均駁回。
訴訟費用新台幣伍萬伍仟貳佰伍拾貳元由原告負擔。
    事實及理由
一、按訴狀送達後，原告不得將原訴變更或追加他訴，但上開規
    定於擴張或減縮應受判決事項之聲明者無礙，民事訴訟法第
    255 條第1 項第3 款定有明文。本件原告起訴時聲明請求被
    告應給付原告己○○新台幣（下同）2,014,342 元、原告丁○○1,769,179 元、原告戊○○1,687,720 元，及自起訴狀
    繕本送達翌日起至清償日止，按週年利率百分之5 計算之利
    息。嗣於訴訟進行中，變更其請求為被告應給付原告己○○
    1,712,642 元、原告丁○○1,489,432 元、原告戊○○1,28
    7,720 元，及與原訴之聲明相同之利息。核原告上開聲明之
    變更，係屬減縮應受判決事項之聲明，於上開規定無違，應
    予准許，合先敘明。
二、原告主張：被害人沈淑卿為原告己○○、丁○○之母親，原
    告戊○○之配偶。於民國97年10月27日上午7 時15分許，沈
    淑卿騎乘車牌號碼FN5-053 號重型機車，其後搭載原告己○○，沿鄉道苗47線由東往西方向行駛，適逢訴外人林芃威駕
    駛車號ML-6225 號自小客車，搭載其妻黃佩郁，沿玉豐五路
    由北往南行駛，行經苗47線與玉豐五路路口時，因被告於苗
    47線設置之閃光黃燈及玉豐五路設置之閃光黃、紅燈於97年
    9 月底薔蜜颱風侵襲後即均故障遲未修復，未發揮其作用，
    且又未於該路口設置其他妥善完備之岔路警示標誌或管制設
    施，因而導致沈淑卿所騎乘之重機車與林梵威所駕駛之自用
    小客車發生碰撞，致沈淑卿死亡及原告己○○受有右股骨、
    右脛骨腓股開放性骨折、右側第三趾開放性骨折、術後併壞
    疽、頭部撕裂傷等傷害。按公有公共設施因設置或管理有欠
    缺，致人民生命、身體或財產受損害者，國家應負損害賠償
    責任。前項情形，就損害原因有應負責任之人時，賠償義務
    機關對之有求償權，為國家賠償法第3 條明文規定。被告為
    上開閃光號誌之設置及管理機關，且本件交通事故係因該閃
    光號誌故障，未發揮作用所導致，兩者間具有相當因果關係
    ，因此，沈淑卿之死亡及原告己○○所受之上述傷害，自應
    由被告負損害賠償責任。其中原告己○○所受傷害部分，被
    告應賠償原告己○○醫療費用269, 264元、看護費用24,200
    元、增加生活所需費用844 元；訴外人沈淑卿死亡及重型機
    車毀損部分，被告應賠償原告戊○○殯葬費167,860 元、機
    車修理費用19,860元、慰撫金1,500,000 元、原告己○○、
    丁○○撫養費318,332 元、389,432 元、慰撫金各1,500,00
    0 元。上開金額經扣除原告等人自訴外人林芃威所受領之賠
    償金額400,000 元後，被告仍應賠償原告己○○1,712, 642
    元、原告丁○○1,489,432 元、原告戊○○1,287,720 元，
    為此爰依上開法律規定及侵權行為法律關係，請求被告應賠
    償原告上開金額。並聲明：(一)被告應給付原告己○○1,712,
    642 元、原告丁○○1,489,432 元、原告戊○○1,287,720
    元，及自起訴狀繕本送達翌日起至清償日止，按週年利率百
    分之5 計算之利息。(二)願供擔保，請准宣告假執行。
三、被告則以：本件車禍之發生係因訴外人林芃威駕駛上開自用
    小客車沿支線道玉豐路由北往南行至該路口時，疏未注意車
    前狀況，且未停車、減速慢行，禮讓在幹道即苗47線上之沈
    淑卿所騎乘之重型機車先行，以致與沈淑卿所騎乘之重型機
    車發生碰撞，導致沈淑卿死亡及原告己○○受有上開傷害，
    因此，與該路口閃光黃燈號誌有無損壞並無任何因果關係，
    其死亡並非閃光黃燈號誌造成。況駕駛人應依各項交通規則
    及所應負之注意義務駕駛，如因駕駛人本身違反注意義務及
    交通規則而發生車禍造成損害，該損害顯非被告所設置之公
    共設施所致，被告自不負國家賠償責任。又玉豐五路與苗47
    線交岔路口上之閃光號誌雖因故障而未發揮作用，但在靠近
    路口之苗47線路面上，被告仍設置有標示「慢」之減速標線
    ，以警告用路人與車輛應減速慢行以注意安全，另於靠近路
    口之玉豐五路路面上，被告亦設置有標示「停」之減速標線
    ，以警告車輛在行經路口時應先暫停，視路況以定行止。上
    開路口之減速標線與閃光號誌均屬交通管制措施，均係作為
    輔助設施並警示用路人注意前方路況，因此該路口之閃光號
    誌雖因故障而未發揮作用，但仍有路面上之減速標線可以正
    常發揮其交通管制作用，故被告就該路口之交通管制設施並
    無管理上之缺失。再者，原告所請求之各項賠償金額，亦均
    屬過高，且沈淑卿於肇事當時，並未減速慢行，且與原告己○○均未戴合格安全帽，其等就本件事故之發生亦與有過失
    等語，資為抗辯。並聲明：原告之訴駁回。
四、查原告主張其等與沈淑卿間有上開親屬關係，沈淑卿於上開
    時日騎乘系爭重型機車，其後搭載原告己○○，行經上開肇
    事路口時，與訴外人林芃威所駕駛之上開自用小客車發生碰
    撞，導致沈淑卿死亡及原告己○○身體受有上開傷害，且肇
    事當時路口上之閃光紅燈及黃燈號誌均因故障而未發揮作用
    等情，業據其提出戶籍謄本影本、道路交通事故現場圖影本
    、現場照片6 張、臺灣苗栗地方法院檢察署相驗屍體證明書
    影本、光田綜合醫院診斷證明書影本等件為證，且經本院調
    取臺灣苗栗地方法院檢察署97年度相字第476 號及97年年度
    偵字第5859號卷宗核閱屬實，並為被告所不爭執，自堪信為
    真實。
五、按公有公共設施因設置或管理有欠缺，致人民生命、身體或
    財產受損害者，國家應負損害賠償責任，國家賠償法第3條
    第1 項固定有明文。惟人民依上開規定請求國家賠償時，尚
    須人民之生命、身體或財產所受之損害，與公有公共設施之
    設置或管理之欠缺，具有相當因果關係，始足當之。而所謂
    相當因果關係，係以行為人之行為所造成之客觀事實，依經
    驗法則，可認通常均可能發生同樣損害之結果而言，如有此
    同一條件存在，通常不必皆發生此損害之結果，則該條件與
    結果並不相當，即無相當因果關係。是以，在公有公共設施
    因設置或管理有欠缺之情況下，依客觀之觀察，通常會發生
    損害者，即為有因果關係，如必不生該等損害或通常亦不生
    該等損害者，則不具有因果關係（最高法院90年度台上字第
    772 號、84年度台上字第1004號判決意旨參照）。次按「車
    輛行至無號誌或號誌故障而無交通指揮人員指揮之交岔路口
    ，支線道車應暫停讓幹線道車先行。未設標誌、標線或號誌
    劃分幹、支線道者，少線道車應暫停讓多線道先行；車道數
    相同時，轉彎車應暫停讓直行車先行；同為直行車或轉彎車
    者，左方車應暫停讓右方車先行。」、「行車速度，依速限
    標誌或標線之規定，無速限標誌或標線者，應依下列規定：
    行經無號誌之交岔路口時，均應減速慢行，作隨時停車之準
    備。」、「汽車行駛時，駕駛人應注意車前狀況及兩車併行
    之間隔，並隨時採取必要之安全措施。」道路交通安全規則
    第102 條第1 項第2 款、第93條第1 項第2 款、第94條第3
    項定有明文。本件車禍發生時，系爭路口之閃光黃、紅燈號
    誌故障，均無作用，固屬事實，惟在靠近路口之苗47線路面
    及玉豐五路路面上，被告仍分別設置有標示「慢」及「停」
    之標線可供管制交通之用，有原告提出之現場照片6 張在卷
    可稽，且為兩造所不爭執。參以系爭車禍發生之時間係在上
    午7 時15許，當時天候晴朗、有日間自然光線照射路面，視
    線良好，有苗栗縣警察局製作之道路交通事故調查報告表(一)
    附於臺灣苗栗地方法院檢察署97年度相字第476 號卷可稽，
    足見系爭車禍發生當時視線良好，交岔路口上之閃光黃、紅
    燈號誌縱使因損壞而未運作，駕駛人仍可於行進間清楚看見
    該路口之路面上設置之標線，上開路面上之標線仍可對駕駛
    人發揮其作用。又參諸一般社會常情，駕駛人駕駛車輛或騎
    乘機車行經無號誌之交岔路口，通常未必即發生車禍而致人
    死傷之結果，更何況系爭交岔路口之路面上尚設有「慢」、
    「停」之標線，而依道路交通標誌標線號誌設置規則第163
    條第1 項、第177 條第1 項規定，可知「慢」字，用以警告
    車輛駕駛人前面路況變遷，應減速慢行；「停」字，用以指
    示車輛至此必須停車再開，因此倘若沈淑卿或訴外人林芃威
    本身確實遵守路面上標線之管制，而減速慢行或先暫停後再
    開，並且確實履踐上述交通規則所規範之注意義務，則本件
    車禍自可避免而不會發生。故系爭路口上之閃光黃、紅燈號
    誌雖然設置及管理有欠缺，但亦與系爭車禍之發生並無相當
    因果關係。況依本件之車禍經過事實觀之，亦可知本件車禍
    係因訴外人林芃威疏未注意車前狀況，且未停車、減速慢行
    所肇致，此業經訴外人林芃威於97年10月27日接受檢察官訊
    問時陳明在卷，有臺灣苗栗地方法院檢察署97年度相字第47
    6 號卷及97年度偵字第5859號緩起訴處分書可稽，此更益徵
    系爭車禍之發生係肇因於訴外人林芃威未確實遵守上述交通
    安全規則所致，而非交岔路口上之閃光號誌故障所造成，從
    而，揆諸前揭說明，系爭路口閃光號誌故障之事實，與本件
    車禍之發生，應無相當因果關係存在。
六、綜上所述，原告既不能證明沈淑卿之死亡及原告己○○所受
    之傷害，與被告設置管理之閃光黃、紅燈號誌故障，二者具
    有相當因果關係，則其依國家賠償法第3 條第1 項、民法第
    192 條第1 、2 項、第193 條、第194 條、第195 條、第19
    6 條規定，請求被告應給付原告己○○1,712,642 元、原告
    丁○○1,489,432 元、原告戊○○1,287, 720元，及自起訴
    狀繕本送達翌日起至清償日止，按週年利率百分之5 計算之
    利息，自非正當，不應准許。原告之訴既經駁回，其假執行
    之聲請即失所附麗，自應併予駁回。
七、本件事實已臻明確，兩造其餘攻擊防禦方法及證據經予審酌
    ，核與判決結果不生影響，爰不再逐一論述，併此敘明。
八、據上論結，本件原告之訴為無理由，依民事訴訟法第78 條
    判決如主文。
中    華    民    國    98    年    11    月    12    日
                        民事庭法官  王炳人
以上正本係照原本作成
如對本判決上訴，須於判決送達後20日內向本院提出上訴狀
                        書  記  官  尤旗樟
中    華    民    國    98    年    11    月    12    日


司法院資訊處製作；財團法人民間司法改革基金會備份。
